---
title: "guion-practica9"
author: "Verónica Martín"
format: html
editor: visual
---

# Introducción

Aunque existen muy buenos programas para inferir filogenias fuera del entorno de R (es decir, para el terminal de Bash), utilizar las herramientas en R tiene la ventaja de poder representar los árboles, manipularlos y extraer información de ellos con toda la flexibilidad que permite un lenguaje de programación. Otros programas como RAxML o IQtree producirían los resultados en forma de archivos de texto con formato Newick o NEXUS. En R, los árboles serán objetos de clase `phylo`, que pueden también ser exportados como archivos de texto con formato Newick con la función `write.tree()` del paquete `ape`. Este paquete será cargado automáticamente cuando carguemos el paquete `phangorn`, que proporciona las principales funciones para inferencia filogenética.

# Objetivos

Utilizaremos las herramientas de R con el objetivo de obtener una filogenia calibrada de hominidos y algunos primates, a partir de secuencias mitocondriales.

# Datos

Primero, se descarga el archivo `mtDNA.fasta`, que contiene un alineamiento en formato FASTA de 42 cromosomas mitocondriales completos de un gorila, 4 chimpancés, 4 bonobos, un Homo heidelbergensis, 4 humanos denisovanos, 19 humanos neandertales y 9 humanos anatómicamente modernos (actuales), y se guarda en la carpeta `data`.

Además, tendremos que instalar el paquete *phangorn*.

``` r
install.packages('phangorn')
```

```{r}
library(phangorn)
mtdna <- read.phyDat('../../data/mtDNA.fasta.txt', format = 'fasta')
```

Ahora, los datos han sido cargados en el objeto `mtdna` (de clase `phyDAT`). Con la **consola** de R se puede utilizar la función `glance()`para echarle un vistazo o incluso para generar una imagen de alineamiento con `ìmage()`.Con el paquete `Biostrings`de Bioconductor se puede crear un objeto de clase `DNAStringSet`con às.StringSet(mDNA)\`, al que se le pueden aplicar muchas funciones.

::: {.callout-note icon="false"}
## Ejercicio 1

¿Puedes confirmar el número de secuencias? ¿Qué longitud tiene el alineamiento? ¿Qué función usarías para extraer los nombres de las secuencias?
:::

```{r}
glance(mtdna) 
```

Con esta función podemos confirmar que el número de secuencias (nseq) es 42.También sería posible con la función `length(mtdna)`.

```{r}
attr(mtdna, "nr")
```

El alineamiento tiene 974 sitios.

```{r}
names(mtdna)
```

Con esta función se extraen los nombres de las 42 secuencias.

## Árboles basados en distancias

Se utilizarán los árboles NJ y UPGMA para obtener una idea de cómo sería la relación filogenética entre las secuencias. Son métodos basados en distancias, por lo que primero hay que calcular las distancias. Para ello se utiliza la función del paquete `phangorn`: `dist.ml`, que estima distancias y se puede aplicar sobre objetos `phyDat`. En el mismo paso generamos los árboles con las funciones `nj(dist.ml(mtdna))` o `upgma(dist.ml(mtdna))`. En realidad, se crea un objeto llamado distancias y se generan los árboles:

```{r}
distancias <- dist.ml(mtdna, model = 'F81')
mt_nj    <- NJ(distancias)
mt_upgma <- upgma(distancias)
```

De esta manera hemos generado dos árboles en dos objetos llamados `mt_nj` y `mt_upgma`.

::: {.callout-note icon="false"}
## Ejercicio 2

-   ¿De qué clase son los objetos `mt_nj` y `mt_upgma`?

```{r}
class(mt_nj) 
class(mt_upgma) 
```

Son de clase phylo.

-   Consulta la estructura de estos objetos (`str(mt_nj`)).

```{r}
str(mt_nj) 
str(mt_upgma) 
```

Ambos objetos son árboles filogenéticos de clase `phylo`. Contienen 42 taxones. El árbol NJ tiene 40 nodos internos, mientras que el árbol UPGMA tiene 41.

-   Represéntalos gráficamente (`plot(mt_nj`)) y consulta la ayuda de la función `plot.phylo()` para saber qué opciones de representación gráfica tienes.

```{r}
plot(mt_nj) 
plot(mt_upgma) 
help(plot.phylo)
```

Para qué sirven las funciones `add.scale.bar()` y `axisPhylo()`?

```{r}
plot(mt_nj) 
plot(mt_upgma) 
add.scale.bar(cex = 0.7, font = 2, col = "red") 
```

La función `add.scale.bar()`añade una barra de escala que indica la distancia evolutiva.

```{r}
plot(mt_nj) 
plot(mt_upgma) 
axisPhylo(side = NULL, root.time = NULL, backward = TRUE) 
```

La función `axisPhylo()` añade un eje numérico que muestra la escala de distancias evolutivas.
:::

# Enraizar

## Escogiendo el nodo

Para comprobar si los árboles están enraizados, usamos `is.rooted()`.

```{r}
is.rooted(mt_nj) 
is.rooted(mt_upgma)
```

El árbol `mt_upgma` está enraizado, pero el árbol `mt_nj` no. Para enraizarlo:

```{r}
plot(mt_nj)
nodelabels(mt_nj) 
mt_nj_rooted <- root(mt_nj, node = 75)
```

## Con un *outgroup*

La numeración de los nodos internos siempre sigue a la de las hojas (o puntas) del árbol. El orden es caprichoso y después de enraizar, lo que era el 75 en `mt_nj` ahora será el 43 en `mt_nj_rooted`. Para garantizar que el enraizado no depende de la numeración, es más seguro usar el nombre del outgroup.

```{r}
#Debería dar el mismo resultado:
mt_nj_rooted <- root(mt_nj, outgroup = 'G.gorilla_D38114')
```

## En el punto medio

Al representar el árbol enraizado (`plot(mt_nj_rooted`)) verás que no todas las hojas del árbol están a la misma altura. El punto exacto en el que se sitúa la raíz en una rama es arbitrario y `root()` no se esfuerza mucho en intentar que el árbol parezca ultramétrico. La otra opción es la función `midpoint()`, que escoge la posición de la raíz para que el árbol esté más equilibrado:

```{r}
#Esto sobreescribe el objeto anterior:
mt_nj_rooted <- midpoint(mt_nj) 
plot(mt_nj_rooted, align.tip.label = TRUE, main = 'NJ, enraizado en punto medio') 
nodelabels(frame = 'none') 
add.scale.bar()
```

## Con datación de hojas

El enraizado en punto medio asume que todas las hojas son contemporáneas. Sin embargo, en nuestros datos hay también secuencias arcaicas. Conociendo las edades estimadas de estas secuencias, se puede aplicar un método de enraizado llamado *root-to-tip regression*, mediante la función `rtt()` de `ape`.

Para ello, lo primero es crear un vector de fechas o edades para todas las hojas del árbol. Las de las secuencias arcaicas se pueden expresar en número negativo de años que hace que dejaron de evolucionar. Para saber el orden en el que especificar las edades, se puede usar `mt_nj\$tip.label`.

```{r}
fechas <- c(0, 0, 0, 0, 0, 0, 0, 0, 0,
            -400000,
            -39000, -50000, -110000, -110000,
            -39820, -40096, -38515, -38310, -39000, -40000, -41210,
            -42430, -42540, -43230, -43780, -44290, -44770, -49000,
            -50000, -82752, -65000, -122287, -110450,
            0, 0, 0, 0, 0, 0, 0, 0, 0)
# Observa que hay que asignar el resultado de setNames() a "fechas"
fechas <- setNames(fechas, mt_nj$tip.label)
fechas
```

Se escoge la posición de la raíz que optimiza la regresión entre distancia de raíz a puntas y edades de las puntas:

```{r}
mt_nj_rtt <- rtt(mt_nj, tip.dates = fechas, objective = 'rms')
```

::: {.callout-note icon="false"}
## Ejercicio 3

-   ¿Se corresponden bien las distancias evolutivas estimadas con las dataciones?

Para responder hay que visualizar la regresión:

```{r}
plot(mt_nj_rtt)
```

En general sí corresponden, se encuentran agrupadas las secuencias más antiguas, así como por otro lado las secuencias modernas.

-   ¿Qué secuencias crees que se ajustan menos a su supuesta edad?

Las secuencias de neandertales se encuentran muy juntas entre sí a pesar de haber muchos años de diferencia.

-   ¿Qué razones puede haber para que la edad de una secuencia no se corresponda con la cantidad de cambios que ha acumulado?

Puede ser debido a errores en las dataciones, puesto que son estimaciones, o como consecuencia del modelo evolutivo que se utilice. En este caso se utilizan métodos heurísticos rápidos, con los que no se usan distancias de alta precisión, simplemente proporciona una idea de la posible relación filogenética, es decir, es una simplificación.
:::

# Distancias

En este caso utilizaremos el objeto `distancias`, pero ya que es un objeto de clase `dist`, lo transformaremos en una matriz:

```{r}
distMat <- as.matrix(distancias)
```

Ahora utilizaremos la función `startsWith()` para seleccionar a los humanos modernos, neandertales... teniendo en cuenta que los nombres de las secuencias tienen una estructura coherente.

```{r}
# Esto son vectores lógicos que podemos usar después para seleccionar filas y columnas de la matriz de distancias.

modernos <- startsWith(colnames(distMat), 'H.s.modern') 
neandertales <- startsWith(colnames(distMat), 'H.s.neandertal') 
denisovanos <- startsWith(colnames(distMat), 'H.s.denisova') 
chimpances <- startsWith(colnames(distMat), 'P.troglodytes') 
bonobos <- startsWith(colnames(distMat), 'P.paniscus')
```

Para obtener la distancia media estimada entre humanos y nenadertales:

```{r}
mean(distMat[modernos, neandertales])
```

Se obtiene una distancia estimada media de 0.0121.

::: {.callout-note icon="false"}
## Ejercicio 4

-   Calcula las distancias medias entre todos los grupos.

```{r}
mean(distMat[modernos, denisovanos]) 
# La distancia es de 0.0225

mean(distMat[modernos, chimpances]) 
# La distancia es de 0.0910 

mean(distMat[modernos, bonobos]) 
#La distancia es de 0.0924 

mean(distMat[neandertales, denisovanos]) 
# La distancia es de 0.0220 

mean(distMat[neandertales, chimpances]) 
# La distancia es de 0.0904

mean(distMat[neandertales, bonobos]) 
# La distancia es de 0.0909

mean(distMat[denisovanos, chimpances]) 
# La distancia es de 0.0913

mean(distMat[denisovanos, bonobos]) 
# La distancia es de 0.0930

mean(distMat[chimpances, bonobos]) 
# La distancia es de 0.0406
```

-   ¿Cuántas veces mayor es la distancia entre humanos y chimpancés que entre humanos y neandertales?

```{r}
mean(distMat[modernos, chimpances])/mean(distMat[modernos, neandertales]) 
# 7.50 veces mayor.
```

-   ¿Cómo calcularías la distancia media entre dos secuencias de humanos modernos?

La submatriz siguiente contiene ceros en la diagonal. Si queremos excluir del cálculo de la media las distancias entre cada secuencia consigo misma, habrá que tenerlo en cuenta:

```{r}
distMat[modernos, modernos]

#Por ejemplo:
z <- distMat[modernos, modernos] 
z[z == 0] <- NA 
mean(z, na.rm = TRUE)
```
:::

Las distancias estimadas no son exactas; cuanto mayor es la distancia, mayor es el error en la estimación. Pero nos ayudan a estimar el tiempo transcurrido desde que dos linajes se separaron, si asumimos el reloj molecular.

En los árboles las distancias se representan mediante la suma de las longitudes que separan las hojas. Las podemos obtener con la función `cophenetic()`:

```{r}
distCofen <- cophenetic(mt_nj_rooted)
```

::: {.callout-note icon="false"}
## Ejercicio 5

-   ¿Cuánto se parecen las distancias estimadas a las distancias cofenéticas?

```{r}
# Aquí usamos las matrices como vectores:
plot(distMat, distCofen, xlab = 'Distancias F81', ylab = 'Dist. cofenéticas') 
abline(a = 0, b = 1, col = 'red', lty = 2)
```
:::

## Limpieza o filtrado del alineamiento

Las distancias crudas, como número de diferencias, nos pueden informar de la presencia de pares de secuencias idénticas. Podríamos dejarlas, pero algunos de los métodos que usaremos a continuación pueden generar errores, por ejemplo cuando dos secuencias idénticas se supone que pertenecen a épocas diferentes.

```{r}
crudas <- dist.dna(as.DNAbin(mtdna), model = 'raw')
crudas <- as.matrix(crudas)
identicas <- which(crudas == 0 & lower.tri(crudas), arr.ind = TRUE)
# posiciones de la semimatriz inferior donde las distancias son 0:
identicas
```

```{r}
repetidas <- unique(c(identicas[, 'row'], identicas[, 'col']))
heatmap(crudas[repetidas, repetidas], cexRow = 0.7, cexCol = 0.7)
```

Se observa que las secuencias de Neandertales KX198085, KX198086 y MG025540 (todas ellas con una edad estimada de unos 40000 años) son idénticas entre ellas; y las secuencias, también Neandertales FM865407, KX198082, KX198088 y KX198083 son idénticas entre ellas.

En realidad, la comparación ignora las posiciones en las que una secuencia contiene ambigüedades (Ns). Dejaremos sólo una de cada grupo: MG025540 y FM865407, que son las que menos ambigüedades tienen en la secuencia. Como no conocemos una función que elimine secuencias de un objeto `phyDat`, necesitamos especificar aquellas con las que nos queremos quedar.

Podríamos usar la función `subset()` o bien la función `[`, tal como la aplicaríamos a una matriz. También existe una función `unique()`, pero si la usamos perdemos control sobre qué representantes conservamos de cada grupo de secuencias idénticas.

```{r}
# La exclamación ("!") invierte el valor lógico de lo que la sigue.
# La función "grepl()" produce un vector lógico con "TRUE" donde los nombres
# de las secuencias contienen alguna de esas palabras.
mtdna37 <- mtdna[! grepl('(KX198085|KX198086|KX198082|KX198088|KX198083)',
                         names(mtdna)), ]
mtdna37
```

::: {.callout-note icon="false"}
# Ejercicio 6

¿Serías capaz de crear otro conjunto de datos, `mtdna28`, que sólo contenga secuencias del género *Homo*?

```{r}
mtdna28 <- mtdna[! grepl('H.', names(mtdna)),]
```
:::

Por otra parte, la secuencia del gorila no nos hace falta: es demasiado divergente y puede haber evolucionado a un ritmo diferente.

```{r}
mtdna36 <- mtdna37[! startsWith(names(mtdna37), 'G.gorilla'),]
```

## Escoger el modelo de evolución molecular

Las secuencias mitocondriales proporcionan suficiente información para determinar con confianza la topología del árbol que relaciona los grupos principales. Sólo algunas regiones de árbol, como la relación exacta entre los miembros de un mismo grupo, presentan dificultad. Para estimar mejor la topología y las longitudes de las ramas, debemos usar el método de máxima verosimilitud, para el cual sí es fundamental escoger el modelo evolutivo más adecuado. Para ello usamos la funcion `modelTest()`, que devuelve un objeto de clase `modelTest`, que también puede usarse como un simple marco de datos.

```{r}
modelos <- modelTest(mtdna36, control = pml.control(trace = 0))
head(modelos)
```

Lo que hace `modelTest()` es calcular la verosimilitud de cada modelo sobre un mismo árbol. Al hacerlo, debe optimizar los parámetros de cada modelo, pero no optimiza el árbol. Sería una pérdida de tiempo no guardar los parámetros optimizados, que son un excelente punto de partida para la búsqueda del árbol más verosímil. Podemos extraer cualquiera de los modelos comparados con la función `as.pml()`:

```{r}
fit <- as.pml(modelos, 'GTR+G(4)+I')
fit
```

Aquí se demuestra que `modelos` no es un simple marco de datos, sino que tiene escondida mucha información, incluyendo de hecho el árbol y el alineamiento.

También podemos usar `as.pml()` para extraer el modelo más adecuado a los datos según alguno de los criterios disponibles (`BIC`, `AIC`, `AICc`). El motivo por el que el modelo más adecuado no es necesariamente el más verosímil es que la verosimilitud siempre será mayor para un modelo más complejo (con más parámetros), porque tiene más grados de libertad para ajustarse a los datos. Los criterios de selección penalizan los modelos con más parámetros para hacer la comparación más justa. El peligro de usar un modelo con demasiados parámetros es el de *sobreajustar* el modelo, es decir, tomar el ruído natural de los datos como algo que el modelo también debe explicar.

```{r}
fit <- as.pml(modelos, 'BIC')
fit
```

::: {.callout-note icon="false"}
## Ejercicio 7

¿Cuál es el mejor modelo para secuencias sólo del género *Homo*?
:::

```{r}
modelosH <- modelTest(mtdna28, control = pml.control(trace = 0),
                     multicore = TRUE, mc.cores = 4)
                     
fit2 <- as.pml(modelosH, 'BIC')
fit2             
```

El modelo más adecuado para secuencias del género *Homo* según el criterio BIC es TPM2u+G(4)+I

## Máxima verosimilitud

Una vez hemos seleccionado el modelo, podemos optimizar la topología del árbol, sus longitudes de ramas, y también los demás parámetros del modelo. Para ello, usaremos la función `pml_bb()`, que internamente usa las funciones `pml()` y `optim.pml()`. Podemos modular el comportamiento de `pml_bb()` (cuánta información muestra del proceso, cuántas iteraciones usa, cuándo decide que no puede mejorar el modelo…) con los parámetros definidos mediante `pml.control()`. A la función `pml_bb()` podemos proporcionarle el alineamiento (objeto de clase `phyDat`) y el nombre del modelo de evolución molecular, o bien un objeto de clase `modelTest`, de donde toma automáticamente el alineamiento y el modelo con un valor de BIC (*Bayesian Information Criterion*) más bajo.

```{r}
mt_ml <- pml_bb(modelos, control = pml.control(trace = 0))
```

El objeto `mt_ml`, de clase `pml`, contiene el árbol (`mt_ml$tree`), además de los parámetros optimizados del modelo. Antes de ver el árbol, echémosle un vistazo al modelo ajustado, para ver cuánto se aparta del que habíamos ajustado con `modelTest()`.

```{r}
mt_ml
```

Por defecto, `pml_bb()` usa un método de reordenación del árbol denominado “stochastic”, genera un árbol no enraizado y 1000 pseudo-réplicas de *bootstrap*. Al pedirle la representación gráfica, añade automáticamente los valores de soporte de *bootstrap* y lo enraiza en el punto medio:

```{r}
plot(mt_ml, align.tip.label = TRUE, main = 'Árbol más verosímil')
```

::: {.callout-note icon="false"}
## Ejercicio 8

-   El árbol no está enraizado. Como las secuencias no son todas de la misma época, utiliza `rtt()` para situar la raíz en el punto más compatible con la hipótesis de reloj molecular.

```{r}
fechas2 <- c(0, 0, 0, 0, -400000, 0, 0, 0, 0, -39000, -50000, -110000, -110000, -122287, -43230, -82752, -50000, -43780, -39000, -38310, -38315, -42540, -40000, -44290, -49000, -65000, -110450, 0, 0, 0, 0, 0, 0, 0, 0, 0)
fechas2 <- setNames(fechas2, mt_ml$tree$tip.label)
fechas2
mt_ml_rtt <- rtt(mt_ml$tree, tip.dates = fechas2, objective = 'rms')
plot(mt_ml_rtt, align.tip.label = TRUE, main = 'Árbol enraizado')
```

-   ¿Podrías obtener el árbol más verosímil para el subconjunto de secuencias del género *Homo*?

```{r}
mt_mH <- pml_bb(modelosH, control = pml.control(trace = 0))

mt_mH

## Por defecto, pml_bb() usa un método de reordenación del árbol denominado “stochastic”, genera un árbol no enraizado y 1000 pseudo-réplicas de bootstrap. Al pedirle la representación gráfica, añade automáticamente los valores de soporte de bootstrap y lo enraiza en el punto medio:

plot(mt_mH, align.tip.label = TRUE, main = 'Árbol más verosímil género Homo')
```
:::

## Con datación de puntas (*tip dating*)

El método de máxima verosimilitud genera árboles no enraizados por defecto, como consecuencia de la reversibilidad temporal. En esos árboles las longitudes de ramas són el número esperado de sustituciones por sitio, sin ninguna referencia explícita al tiempo. Pero cuando no todas las secuencias son *isócronas*, podemos usar la información de sus edades para constreñir la búsqueda del árbol más verosímil. Al usar las edades de las secuencias, estamos asumiendo un reloj molecular: una relación constante entre el tiempo y el número esperado de sustituciones acumuladas. Entonces, la posición de la raíz afecta la verosimilitud y el resultado es un árbol enraizado.

```{r}
# Habíamos creado el vector "fechas", pero incluye al gorila.
fechas36 <- fechas[names(mtdna36)]
mt_ml_clock <- pml_bb(modelos,
                      method = 'tipdated',
                      tip.dates = fechas36, rearrangement = 'NNI',
                      control = pml.control(trace = 0))

mt_ml_clock
```

```{r}
plot(mt_ml_clock, align.tip.label = TRUE)
```

::: {.callout-note icon="false"}
## Ejercicio 9

-   ¿Cuál es la tasa de mutación global estimada?

La tasa de mutación global corresponde a rate = 1.15857e-08

-   ¿En qué unidades està expresada?

Número de sustituciones por sitio.

-   ¿Cuánto tiempo dice el árbol que divergimos de los chimpancés? (Puedes usar la función `cophenetic()`, puesto que en el árbol datado las longitudes de las ramas están en años).

```{r}
dist_tiempos <- cophenetic(mt_ml_clock$tree) 
fila_humano <- grep("H.s.modern", rownames(dist_tiempos))[1]
fila_chimp  <- grep("P.troglodytes", rownames(dist_tiempos))[1]
tiempodivergencia <- dist_tiempos[fila_humano, fila_chimp]/2
tiempodivergencia
```
:::

## Estimación de edades

Las edades de las secuencias aportan información sobre el reloj molecular en la medida en que se echen de menos las mutaciones que dejaron de acumularse en las secuencias arcaicas. Esta información puede ser muy útil en filogenias de virus de ARN muestreados a lo largo de los años. Pero en una filogenia de millones de años, la poca información de las puntas no es suficiente para datar con exactitud las divergencias antiguas. Hay otras estrategias. Podríamos fijar una tasa de mutación conocida y estimar sólo los otros parámetros. Alternativamente, podemos dar la fecha de algún nodo interno para ayudar a calibrar el reloj. Por ejemplo, supondremos que el ancestro común más reciente entre humanos y chimpancés vivió hace 6.5 millones de años.

Esta información se la proporcionamos a la función `estimate.dates()` mediante un vector de fechas o edades de las secuencias que incluya no sólo las hojas del árbol sino también los nodos internos, o al menos aquellos de los que conocemos la edad. El vector debe tener tantos componentes como nodos internos y hojas tiene el árbol, con valores `NA` en las edades desconocidas. Para saber en qué orden están numerados los nodos, podemos ejecutar lo siguiente:

```{r}
mt_ml_rtt <- rtt(mt_ml$tree, fechas36)
plot(mt_ml_rtt, align.tip.label = TRUE)
nodelabels()
```

Como suele suceder, la raíz (en los árboles enraizados) es el nodo que sigue a las hojas, es decir el 37, porque los 36 primeros números son las puntas.

```{r}
fechasNodos <- c(fechas36, -6500000, rep(NA, 34))
fechasEstimadas <- estimate.dates(mt_ml_rtt, fechasNodos)
tasaEstimada <- estimate.mu(mt_ml_rtt, fechasNodos)
# Creamos una copia del árbol...
mt_ml_años <- mt_ml_rtt
# ...y actualizamos las longitudes de sus ramas como la resta
# entre las fechas de los nodos que conectan:
mt_ml_años$edge.length <- fechasEstimadas[mt_ml_años$edge[,2]] -
                          fechasEstimadas[mt_ml_años$edge[,1]]
plot(mt_ml_años)
axisPhylo()
```

```{r}
tasaEstimada
```

Al forzar que la raíz esté a unos 6.5 millones de años, la tasa de mutación estimada disminuye. Es habitual que las tasas parezcan diferentes a diferentes profundidades del árbol, o entre linajes diferentes.
